【裁判字號】    98,易,3128
【裁判日期】    990430
【裁判案由】    詐欺
【裁判全文】
臺灣臺北地方法院刑事判決              98年度易字第3128號
公  訴  人  臺灣臺北地方法院檢察署檢察官
被      告  甲○○
上列被告因詐欺案件，經檢察官提起公訴（98年度偵字第21982
號、第24029 號）及移送併辦（臺灣雲林地方法院檢察署99年度
偵字第721 號），本院判決如下：
    主  文
甲○○無罪。
    理  由
一、公訴意旨以：被告甲○○前因違反電子遊戲場管理條例案件
    ，經臺灣板橋地方法院以96年度簡字第3541號判處有期徒刑
    4 月，減為有期徒刑2 月確定，於民國97年4 月7 日易科罰
    金執行完畢。詎其猶不知悔改，已預見將自己申辦之金融卡
    及提款密碼等金融帳戶資料提供他人時，有可能遭他人利用
    作為詐騙工具，仍不違其本意，竟基於幫助詐欺取財之不確
    定故意，於98年8 月10日19時前之某時許，在臺北縣板橋市
    ○○○路某處之「錢櫃KTV 」前，將其所申辦之中國信託商
    業銀行城中分行（址設臺北市中正區○○○路○ 段83號1 樓
    ，下稱中國信託銀行城中分行）帳號第000000000000號帳戶
    之金融卡及提款密碼，交付予真實姓名、年籍不詳之成年人
    使用，而容任他人使用上開帳戶為詐欺取財之犯行，予以幫
    助之。迨該姓名年籍不詳之人即基於意圖為自己不法所有之
    犯意：(一)於98年8 月10日19時許，以電話向告訴人庚○○佯
    稱：係購物網站服務人員，其於網路購物之付款方式有誤，
    必須至自動櫃員機辦理變更云云，致告訴人庚○○陷於錯誤
    ，依指示前往臺南縣永康市○○路○ 段27號之京城銀行操作
    自動櫃員機，自同日19時54分起至21時3 分止，陸續轉帳新
    臺幣（下同）2 萬5,026 元、2 萬9,000 元、3 萬元、2 萬
    5,000 元、1,000 元（共計11萬26元）至上開被告所申辦之
    中國信託銀行城中分行帳戶內；(二)於98年8 月10日19時12分
    許，以電話向告訴人己○○佯稱：係購物網站服務人員，其
    於網路購物之交易方式因作業疏失，導致每月將扣除固定款
    項至約定帳戶，需立即至自動櫃員機解除設定云云，致告訴
    人己○○陷於錯誤，依指示於桃園市○○○路○ 段某處之渣
    打銀行操作自動櫃員機，於同日20時2 分，轉帳2 萬0,111
    元至上開被告所申辦之中國信託銀行城中分行帳戶內。嗣因
    告訴人庚○○、己○○發覺受騙，報警循線查知上情。因認
    被告涉犯刑法第30條第1 項前段、第339 條第1 項幫助詐欺
    取財罪嫌等語。
二、按犯罪事實應依證據認定之，無證據不得認定其犯罪事實。
    又不能證明被告犯罪者，應諭知無罪之判決，刑事訴訟法第
    154 條第2 項、第301 條第1 項分別定有明文。再按，事實
    之認定，應憑證據，如未能發現相當證據，或證據不足以證
    明，自不能以推測或擬制之方法，為裁判基礎；且認定不利
    於被告之事實須依積極證據，苟積極證據不足為不利於被告
    事實之認定時，即應為有利於被告之認定；另認定犯罪事實
    所憑之證據，雖不以直接證據為限，間接證據亦包括在內，
    然無論直接證據或間接證據，其為訴訟上之證明，須於通常
    一般之人均不致有所懷疑，而得確信其為真實之程度者，始
    得據之為有罪之認定，倘其證明尚未達到此一程度，而有合
    理之懷疑存在，無從使事實審法院得有罪之確信時，即應由
    法院為諭知被告無罪之判決，最高法院40年台上字第86號、
    30年上字第816 號、76年台上字第4986號著有判例。
三、證人即告訴人庚○○、己○○於警詢中之陳述有證據能力：
  (一)按被告以外之人（包括證人、鑑定人、告訴人、被害人及共
    同被告等）於審判外之陳述雖不符刑事訴訟法第159 條之1
    至之4 等4 條之規定，而經當事人於審判程序同意作為證據
    ，法院審酌該言詞陳述或書面陳述作成時之情況，認為適當
    者，亦得為證據；當事人、代理人或辯護人於法院調查證據
    時，知有刑事訴訟法第159 條第1 項不得為證據之情形，而
    未於言詞辯論終結前聲明異議者，視為有前項之同意，同法
    第159 條之5 定有明文。
  (二)證人即告訴人庚○○、己○○警詢中之陳述，業經公訴人及
    被告於準備程序及審理時同意作為證據，並予以提示及告以
    要旨，且經公訴人及被告表示意見，公訴人及被告已知上開
    證據資料乃傳聞證據，且均未於言詞辯論終結前聲明異議，
    依上開規定，自具有證據能力。
四、公訴意旨認被告涉犯幫助詐欺取財罪，無非以被告於警詢及
    偵查中之供述，證人即告訴人庚○○、己○○於警詢時之指
    訴、自動櫃員機交易明細表存根6 張、被告申辦之中國信託
    銀行城中分行第000000000000號帳戶開戶資料、歷史交易查
    詢報表為其論據。訊據被告固坦承將上開中國信託銀行城中
    分行帳戶之金融卡及提款密碼交予不詳人士，該帳戶嗣遭不
    詳人士使用作為對告訴人庚○○、己○○詐取錢財工具之事
    實，惟堅決否認有何幫助詐欺取財犯行，辯稱伊是在約98年
    8 月3 日至5 日間看中國時報廣告應徵工作，對方自稱「廖
    經理」，「廖經理」與伊聯絡時，因伊在南部，就跟「廖經
    理」說8 月10日上臺北時再跟「廖經理」聯絡。同年8 月10
    日16時至17時許伊打電話給「廖經理」，跟「廖經理」約在
    板橋市○○○路錢櫃面試，後來來跟伊見面的是「廖經理」
    派來一位自稱「小李」的李先生，該「小李」為約40歲、
    172 公分、微胖之人，行動電話為0000000000號，「小李」
    說需要金融卡、駕照供測試以免將薪水存入帳戶內會被銀行
    沒入，因伊急著找工作，沒有懷疑對方所說的理由，就將金
    融卡、駕照交給「小李」，後來同日18時至19時許，他們打
    電話給伊說伊金融卡測試沒有通過，問伊有沒有其他的帳戶
    可提供，當時伊覺得很奇怪，伊朋友丁○○就叫伊趕快將金
    融卡掛失，所以伊在近21時許打電話到中國信託銀行掛失。
    之後對方又打電話質問伊為什麼帳戶沒有辦法存、提款，說
    老闆很生氣，伊無法去上班。第二天伊去銀行申請金融卡掛
    失補發前，對方還有打電話向伊表示有3 萬元在伊帳戶內要
    伊返還，後來警察就到銀行來，伊才知道被騙等語。
五、經查：
  (一)被告將其申辦之中國信託銀行城中分行帳號帳戶金融卡及密
    碼於98年8 月10日在板橋市○○○路上錢櫃KTV 前交予真實
    姓名年籍不詳自稱「廖經理」所派來自稱「小李」之成年男
    子，嗣上開帳戶為「廖經理」、「小李」等人取得後，即撥
    打電話予告訴人庚○○、己○○謊稱其等在網路購物時設定
    之付款方式有誤，必須至自動提款機辦理變更，使告訴人庚○○、己○○陷於錯誤，致告訴人庚○○依照指示以自動提
    款機先後轉帳2 萬5,026 元、2 萬9,000 元、3 萬元、2 萬
    5,000 元、1,000元，告訴人己○○依照指示以自動提款機
    轉帳2 萬,0111 元至被告之上開帳戶內等情，業據證人即告
    訴人庚○○、己○○於警詢中指訴明確，核與被告供述確曾
    於上開時、地提供上開帳戶予姓名年籍不詳之「廖經理」、
    「小李」等人一情相符，且有中國信託銀行98年8 月27日中
    信銀字第09822271210479號函暨被告開戶資料、歷史交易查
    詢報表、告訴人己○○提供之自動櫃員機交易明細各1 份、
    告訴人庚○○提供之自動櫃員機交易明細表5 張在卷可稽（
    98年度偵字第21982號卷第9 頁至第11頁、第22頁、第23頁
    至第37頁、98年度偵字第24029 號卷第5 頁至第7 頁），是
    此部分之事實固堪認定。惟被告堅決否認有何幫助詐欺之犯
    意及犯行，並以前揭情詞置辯，是本件主要審酌之重點，厥
    為被告究係在不知情之狀態下、即因為求職之故，而交付上
    開帳戶之金融卡及密碼？或係基於幫助他人為詐欺犯行之不
    確定故意，而交付上開帳戶之金融卡及密碼？以下茲分別析
    述之：
  (二)被告將其申辦之中國信託銀行帳戶金融卡及密碼交付予姓名
    年籍不詳自稱「廖經理」、「小李」之日前（含當日），被
    告之0000000000號行動電話曾陸續於98年8 月6 日17時32
    分42秒至同日17時40分13秒、同年月8 日15時45分45秒至
    同日15時46分13秒、98年8 月10日14時10分12秒至同日14
    時17分10秒、同日17時12分29秒至同日17時12分37秒、
    同日17時12分29秒至17時12分37秒、同日17時12分51秒至
    17時16分48秒、同日17時30分4 秒至同日17時30分21秒、
    同日17時30分32秒至同日17時32分16秒、同日17時38分
    27秒至同日17時39分8 秒、同日20時12分34秒至同日20時
    12分32秒、同日20時13分54秒至同日20時27分45秒、同
    日21時33分35秒至同日21時39分9 秒、同日21時44分1 秒
    至同日21時45分42秒、同日21時51分49秒至同日21時53分
    4 秒與0000000000號行動電話有通話紀錄，而0000000000號
    行動電話即為被告所提出報紙刊登「誠徵男女工作伙伴」廣
    告上提供之電話，並有報紙廣告版1 張、遠傳電信股份有限
    公司被告0000000000號行動電話申辦資料及98年8 月1 日至
    98年8 月30日通聯紀錄1 份存卷可憑（98年度偵字第21982
    號卷第34頁、本院卷第12頁至第39頁）；且證人丁○○於本
    院審理時證稱：我記得有一天與被告約好一起吃飯，當時被
    告好像是在找工作，我聽到被告在跟對方講電話，但是對話
    的內容覺得怪怪的，是說帳戶的測試沒有通過，他跟我說他
    剛找到工作，他說是司機還是送貨我忘記了（本院卷第111
    頁反面），經核與被告供述其因找擔任駕駛工作而交付金融
    卡及密碼予對方一情大致相符；況經本院依職權傳訊被告所
    供稱在板橋市○○○路某處之「錢櫃KTV 」前向其收取金融
    卡、密碼之「小李」所持用0000000000號行動電話申請人丙○○，證人丙○○於本院審理時證稱該0000000000號手機是
    伊於98年間借給乙○○使用，乙○○為57年次、約177 公分
    、體重80至85公斤之男子等語（本院卷第90頁、第90頁反面
    ），核與被告描述其所見到之「小李」外觀及使用之行動電
    話號碼等節相符，是被告辯稱當初是看報紙找工作機會，為
    應徵司機工作與報紙刊登之廣告電話與「廖先生」聯繫後，
    經對方要求才交付上開帳戶之金融卡及密碼予「廖先生」派
    來的「小李」等語，尚非全然無據。雖衡之一般人以看報紙
    廣告求職一經約妥面試時間、地點後，通常無須以電話再三
    聯絡，惟觀諸被告於上開所示時間通話基地台顯示位置
    在苗栗縣，至所示時間之通話基地台係自臺北縣中和市
    逐漸往臺北縣板橋市○○○路移動，此有上開通聯紀錄可佐
    ，足見被告辯稱伊對方互相聯繫係因為伊於98年8 月10日前
    在南部不方便，期間與對方再三確認面試的時間、地點後，
    於98年8 月10日17時許在臺北縣板橋市館前見面一情，應屬
    可信，而不能僅以被告曾與「廖經理」所使用之電話有多次
    通聯紀錄，即遽以認定被告係基於幫助詐欺取財之不確定故
    意與該等不法份子商談其帳戶金融卡、密碼交付之時間、地
    點及用途。
  (三)被告另辯稱其於98年8 月10日交付中國信託銀行城中分行金
    融卡及密碼後，因同日晚上又接獲對方打來稱金融卡測試沒
    有通過，需要提供其他帳戶，友人丁○○覺得奇怪就教伊趕
    快將金融卡掛失，伊便於同日近21時許打電話向中國信託銀
    行辦理電話掛失一情，此經證人丁○○於本院審理時證稱伊
    聽到被告跟對方講電話，對話內容說帳戶測試沒有通過，伊
    就向被告說找工作只要匯款就可以，怎麼還要測試帳戶，伊
    叫被告去停掉，被告聽了就馬上打電話去銀行停掉等語明確
    ，且自告訴人庚○○於98年8 月10日21時3 分38秒遭詐騙將
    1,000 元轉入被告帳戶後，該帳戶隨即遭提領2 萬元，惟尚
    餘3 萬6,563 元未被提領，顯見被告帳戶之金融卡於同日21
    時3 分38秒後不久即喪失提領功能，亦有告訴人庚○○提出
    之該紙客戶交易明細表、被告帳戶歷史交易查詢可查，復經
    中國信託銀行98年12月22日中信銀字第09822271214631號函
    函覆上開帳戶於98年8 月10日以電話掛失金融卡一情屬實（
    98年度偵字第21982 號卷第23頁、本院卷第57頁、第59頁、
    第111 頁反面），足見被告辯稱於同日21時許致電中國信託
    銀行掛失金融卡等語乃與事實相符，應堪採信。
  (四)再依被告供稱其於98年8 月10日以電話與「廖經理」聯繫後
    約在臺北縣板橋市○○○路見面等語，比對被告當日通聯紀
    錄，最後一次通話之時間、基地台位置為同日17時38分27秒
    至同日17時39分8 秒在臺北縣板橋市○○○路上，有上開通
    聯紀錄存卷可證，顯見被告約於98年8 月10日17時39分許將
    中國信託銀行金融卡及密碼交給「廖經理」、「小李」後，
    至同日晚間21時許聽從友人丁○○勸告致電向中國信託銀行
    辦理上開帳戶之金融卡之掛失止，詐欺集團實際取得被告上
    開帳戶之金融卡及密碼等物之時間，僅有短短3 個半小時。
    而被告將金融卡及密碼交付「廖經理」、「小李」後3 個半
    小時內，該帳戶隨即遭其等詐騙被害人存入金額後陸續提出
    ，至被告將金融卡掛失時，「廖經理」、「李先生」尚有詐
    騙所得3 萬6,563 元未及提領，而「廖經理」、「李先生」
    等人將被害人遭詐騙存入被告帳戶內之金錢一經存入旋即提
    領一空之用意無非係為儘速取得現金贓款，且上開帳戶既為
    騙取被害人存入贓款所用，遲早皆為警循線查獲，實非存放
    該等贓款之最終安全方式，被告既是在上開帳戶內尚有3 萬
    6,563 元未為「廖經理」、「李先生」等人領出或經銀行列
    為警示帳戶前，即自行去電向中國信託銀行辦理上開帳戶之
    金融卡之掛失，是被告於詐騙集團成員行詐騙之當日、主動
    向中國信託銀行辦理上開帳戶之金融卡之掛失行為，無異使
    詐騙集團無法取得行騙贓款，且被告於98年8 月10日21時許
    將上開帳戶金融卡及密碼辦理掛失後，該帳戶內仍有3 萬6,
    563 元尚未提領，顯見該詐騙集團成員並不知悉被告已經辦
    理上開帳戶金融卡之掛失，致未及將帳戶內之金額領出。從
    而被告應確非基於幫助詐騙集團成員使用其上開帳戶詐騙他
    人之不確定故意，而蓄意交付上開帳戶之金融卡及密碼。
  (五)又被告於其所稱之時間向中國信託銀行掛失金融卡後，「廖
    經理」所持用之0000000000號行動電話雖仍於同日21時33分
    35秒、同日21時44分1 秒、21時51分49秒、98年8 月11日9
    時23分、同日10時11分51秒撥打電話被告之0000000000號行
    動電話，有上開通聯資料存卷可憑，衡諸常理，被告如明知
    其所交付予「廖經理」之帳戶係供「廖經理」等人將金錢匯
    進提出使用，一旦中止該帳戶金融卡之使用，將會使「廖經
    理」等人無法繼續使用該帳戶，自應於向中國信託銀行辦理
    金融卡掛失前主動通知「廖經理」，俾使「廖經理」將帳戶
    內之款項儘速轉出，然上開通聯紀錄均為「廖經理」主動撥
    打至被告手機，而非被告主動撥打予「廖經理」，從而被告
    既然將帳戶金融卡掛失，則該帳戶即無法以金融卡提領款項
    ，「廖經理」等人大費周章施行詐術誆使被害人將款項轉入
    被告之上開帳戶內，卻無法將贓款從帳戶內提出，「廖經理
    」自可能急於提領帳戶內款項而打電話要求被告解釋說明，
    是被告供稱上開時間「廖經理」撥打電話予伊是因為對方很
    生氣打電話來質問為何錢無法從帳戶進出等語，與常情尚非
    不合。雖被告於98年8 月11日12時10分在警局製作筆錄完成
    後，於同日15時5 分29秒曾主動撥打予「廖經理」，有上開
    通聯紀錄可查，惟參諸被告於98年8 月10日掛失金融卡前後
    ，並不知道帳戶內款項自何而來，則其遭警方約談得悉其帳
    戶遭不法份子作為詐欺取財之工具，因而涉犯幫助詐欺取財
    罪嫌，致其心中不滿，故而撥打電話予「廖經理」抱怨，尚
    屬正常反應，是被告辯稱上開通話紀錄係因嗣後遭警方約談
    發現其帳戶遭不法份子詐欺使用，伊很生氣才打電話怒罵對
    方等語，足信為真，尚不能因被告於為警查獲前後均有與「
    廖經理」以行動電話通話之紀錄，即推論被告有何幫助詐欺
    取財之不確定故意。
  (六)衡以現今不法份子善於利用民眾弱點，不斷推陳出新變換各
    種詐騙手法，尚難苛求民眾均應對各式詐騙活動有一定之瞭
    解，且詐騙所得之物除一般認知之金錢外，如擴及至帳戶資
    料等物，亦屬可能之事，而觀之近年經濟不景氣，失業率偏
    高，若民眾苦於經濟壓力，急欲覓得工作，致落入不法份子
    之圈套，遭騙走金融機構之帳戶存摺、印章、金融卡及密碼
    等物，尚非無法想像之事。況近年來詐騙案件層出不窮，政
    府雖不斷宣導防詐騙之觀念，提醒民眾切勿聽信任何不明人
    士之指示操作自動櫃員機轉帳、匯款，報章雜誌及新聞媒體
    亦時常報導民眾遭詐騙集團騙走大筆金錢之案例，然社會上
    仍有不少人士遭政府機關不斷提醒宣導之詐騙手法詐騙得手
    ，其中亦不乏在社會上有相當地位或受過相當教育之人。是
    尚難僅以被告為一具有正常智識經驗之人，在無法確認對方
    真實姓名年籍之情形下，仍逕自將重要之金融帳戶金融卡、
    密碼等物交付他人之行為，與常理有違，即推認被告所辯不
    合常情而無可採信。
六、綜上所述，被告自警詢、偵訊、乃至本院審理中，既均堅決
    否認有何基於幫助詐欺之犯意，而將其上開帳戶之金融卡及
    密碼，交付予詐騙集團使用以詐騙告訴人庚○○、己○○，
    且本院亦查無其他任何積極具體之事證足以證明被告之上開
    帳戶之金融卡及密碼並非是因求職而交付他人，而是基於幫
    助詐欺之犯意，故意交付予詐騙集團使用。是檢察官之證明
    自難謂已達一般人可確信其為真實亦即已超越合理懷疑之程
    度。故本件被告之行為既屬不能證明，依前開法律規定及判
    例意旨，自應依法諭知被告無罪之判決。
七、另檢察官移送併辦意旨（臺灣雲林地方法院檢察署99年度偵
    字第721 號）以：被告已預見將自己申辦之金融卡及提款密
    碼等金融帳戶資料提供他人時，有可能遭他人利用作為詐騙
    工具，仍不違其本意，竟基於幫助詐欺取財之不確定故意，
    於98年8 月10日19時前之某時許，在臺北縣板橋市○○○路
    某處之「錢櫃KTV 」前，將其所申辦之中國信託銀行城中分
    行帳號第000000000000號帳戶之金融卡及提款密碼，交付與
    真實姓名、年籍不詳之成年人使用，而容任他人使用上開帳
    戶為詐欺取財之犯行，予以幫助之。迨該姓名年籍不詳之人
    即基於意圖為自己不法所有之犯意：(一)於98年8 月10日19時
    許，以電話向告訴人庚○○佯稱：係購物網站服務人員，其
    於網路購物之付款方式有誤，必須至自動櫃員機辦理變更云
    云，致告訴人庚○○陷於錯誤，依指示前往臺南縣永康市○○路○ 段27號之京城銀行操作自動櫃員機，自同日19時54分
    起至21時3 分止，陸續轉帳2 萬5,026 元、2 萬9,000 元、
    3 萬元、2 萬5,000 元、1,000 元（共計11萬26元）至上開
    被告所申辦之中國信託銀行城中分行帳戶內；(二)於98年8 月
    10日19時12分許，以電話向告訴人己○○佯稱：係購物網站
    服務人員，其於網路購物之交易方式因作業疏失，導致每月
    將扣除固定款項至約定帳戶，須立即至自動櫃員機解除設定
    云云，致告訴人己○○陷於錯誤，依指示於桃園市○○○路
    ○ 段某處之渣打銀行操作自動櫃員機，於同日20時2 分，轉
    帳2 萬0,111 元至上開被告所申辦之中國信託銀行城中分行
    帳戶內。(三)於98年8 月10日某時，假冒快樂購網站人員以電
    話向告訴人戊○○詐稱，期之前購物付款時簽單錯誤，設定
    為分期付款，須依指示至自動櫃員機操作取消，致告訴人戊○○陷於錯誤，依指示操作自動櫃員機，轉帳1 萬0,111 元
    至上開被告所申辦之帳戶內，旋遭提領一空，因認與前開起
    訴部分為同一事實，請求併案審理。然本件被告既經本院以
    犯罪無法證明而諭知無罪之判決，與移送併辦之告訴人戊○○遭詐欺取財部分，即不生裁判上或實質上之一罪關係，自
    亦無從予以審理，應退回檢察官另為適法之處理；至移送併
    辦之告訴人庚○○、己○○遭詐欺取財部分，與本案起訴範
    圍相同，自不另為無罪宣告，亦無庸退由檢察官處理，附此
    敘明。
據上論斷，應依刑事訴訟法第301 條第1 項，判決如主文。
本案經檢察官盧姿如到庭執行職務。
中    華    民    國    99    年    4     月    30    日
                  刑事第十八庭審判長法  官  游士珺
                                    法  官  陳思帆
                                    法  官  林芳華
以上正本證明與原本無異。
如不服本判決應於收受送達後10日內向本院提出上訴書狀，並應
敘述具體理由；其未敘述上訴理由者，應於上訴期間屆滿後20日
內向本院補提理由書（均須按他造當事人之人數附繕）「切勿逕
送上級法院」。
                                    書記官  林鈴芬
中    華    民    國    99    年    4     月    30    日

司法院資訊處製作；財團法人民間司法改革基金會備份。
